【裁判字號】    97,台上,926
【裁判日期】    970306
【裁判案由】    違反毒品危害防制條例
【裁判全文】
最高法院刑事判決              九十七年度台上字第九二六號
上  訴  人  台灣高等法院檢察署檢察官
被      告  甲○○
上列上訴人因被告違反毒品危害防制條例案件，不服台灣高等法
院中華民國九十六年十一月二十二日第二審更審判決（九十四年
度重上更(七)字第一一二號，起訴案號：台灣台北地方法院檢察署
八十六年度偵字第九五二七號），提起上訴，本院判決如下：
    主  文
上訴駁回。
    理  由
按刑事訴訟法第三百七十七條規定：上訴於第三審法院，非以判
決違背法令為理由，不得為之；是提起第三審上訴，應以原判決
違背法令為理由，係屬法定要件。如果上訴理由書狀並非依據卷
內訴訟資料具體指摘原判決不適用何種法則或如何適用不當，或
所指摘原判決違法情事，顯與法律規定得為第三審上訴理由之違
法情形不相適合時，均應認其上訴為違背法律上之程式，予以駁
回。本件原判決以公訴意旨略稱：被告甲○○與黃晉星（已於民
國九十六年二月二十六日死亡，經原審另行判決不受理確定）共
同意圖營利，由被告籌資以每公斤新台幣（下同）一百五十萬元
或一百八十萬元不等之價格，向匿居中國大陸綽號「林董」之不
詳姓名男子（下稱「林董」）購買第一級毒品海洛因。每次均先
由被告以電話與「林董」約定交易毒品之時間、地點及價格後，
再指示黃晉星前往高雄市向「林董」所遙控之不詳毒梟取貨。彼
等以此方式先後於八十六年三月上旬及同年四月初某日，分別在
高雄市康橋大飯店及國群大飯店成功交易（即販入）海洛因各一
公斤；黃晉星取回海洛因後，經加工分裝，再以每兩十萬元不等
之價格，販賣予綽號「阿邦」等不特定人。嗣於同年四月十七日
下午四時許，為警在高雄市六合大飯店三○一六號房間查獲，並
扣得海洛因磚三塊（毛重三一五五．七三公克）等情，因認被告
涉犯肅清煙毒條例第五條第一項販賣毒品罪嫌（現行法為毒品危
害防制條例第四條第一項之販賣第一級毒品罪）。惟經審理結果
，認不能證明被告犯罪，因而撤銷第一審關於被告販賣毒品部分
科刑暨定應執行刑部分之判決，改判諭知被告被訴販賣第一級毒
品海洛因部分無罪，已詳細說明其取捨證據及得心證之理由，對
於檢察官所提上訴理由，並已逐一敘明其如何不可採，俱有卷存
之證據資料可資覆按；從形式上觀察，原判決並無違背法令情形
。檢察官上訴意旨略稱：(1)、原判決採信被告所辯黃晉星將其所
有之二支行動電話交予伊係供抵債，而非聯絡販毒之用等語，而
為其有利之認定。然黃晉星積欠被告一百八十萬元，其以該二支
行動電話抵債，顯然不成比例，原判決遽予採信，自有不當。(2)
、買賣毒品者以電話聯絡交易毒品時，每多使用代號或暗語，以
避免遭查緝，原判決僅以卷附被告電話通聯紀錄之語意隱諱、曖
昧，暨其內容並未明指有何交易海洛因之情事，遽認不能作為被
告犯罪之證據，亦有未合。(3)、原判決以被告於第一次警詢時雖
否認其認識黃晉星及「林董」，但於第二次警詢時即辯稱：伊因
害怕被黃晉星販毒案牽連，故於第一次警詢時不敢供承認識黃晉
星及「林董」等語，因認被告上開所辯尚與常情不悖，而予以採
信。然被告若係無辜而害怕遭牽連，理當據實供述，並無隱瞞其
認識黃晉星及「林董」之必要，原判決上開論斷顯與情理不符。
(4)、參與販賣毒品者，不論是否主謀，其為避免遭查獲，對於聯
絡交易毒品之過程及細節均會精心策劃並作充分準備，故黃晉星
雖非主謀，然其既參與本件販賣毒品犯行，亦應瞭解本件毒品交
易過程及細節。乃原判決竟以本件若係先由被告與「林董」聯絡
交易毒品細節後，再指示黃晉星前往取貨，則黃晉星應不致如此
瞭解雙方聯絡交易毒品之過程及細節，而據此推論被告並未參與
本件毒品交易犯行，其論斷欠妥。(5)、原判決以黃晉星於警詢時
雖供稱「ＶＸ－八五八八號」自用小客車係向「蘇董」借的等語
，但與證人簡小蘭所證該車係黃晉星向「朱董」所借等語不符；
且黃晉星於審理中已供承該車係伊所有，僅未辦理過戶登記，伊
於警詢時供稱該車係向「蘇董」所借，係害怕該車遭查扣始為不
實之供述等語，而為被告有利之認定。但黃晉星所稱之「蘇董」
，與簡小蘭所稱之「朱董」，其發音相近，未必非同一人，原審
未向該車登記名義人「聖保羅國際皮具公司」查證該車所有權之
歸屬，遽採信黃晉星所為該車係伊所有，而非被告所有之說詞，
亦有不當。(6)、警員林士晃於第一審證稱：黃晉星於押送警局途
中曾表示伊因欠被告人情，而幫其販毒等語，但渠等並未就其上
開陳述製作筆錄等語，若其所述屬實，應可作為被告犯罪之證據
。原審未傳訊該警員或勘驗警詢錄音帶，以查明實情，僅以警方
未就黃晉星上開陳述製作筆錄，遽予捨棄不採，亦有未洽。(7)、
本件雖無直接證據證明被告犯罪，但依據相關證人之證述及卷內
諸多間接證據，應足以認定被告犯罪，原判決將各該間接證據割
裂審查，逐一剖析認為不能證明被告犯罪，亦有不合云云。惟查
證據之取捨及事實之認定，均為事實審法院之職權，倘其採證認
事並未違背證據法則，自不得任意指為違法。(1)、黃晉星交被告
抵債之二支行動電話價值，雖與其積欠被告之一百八十萬元債務
不成比例，但其僅以之抵償部分欠款，而非全部債務，難謂與情
理不合，故原判決予以採信，於法尚無違誤。上訴意旨執以指摘
原判決此項採證不當，依上述說明，自非適法之第三審上訴理由
。(2)、買賣毒品者為避免遭查緝，於電話通話時固多使用代號或
暗語，但本件若不能舉出被告電話通聯紀錄中確有毒品交易之訊
息或代號、暗語者，自難作為其犯罪之證據，故原判決以卷附被
告電話通聯紀錄內容之語意隱諱、曖昧，不能依其內容瞭解通話
雙方有何交易毒品情事，因認不能作為被告犯罪之證據，自難謂
於法有違。上訴意旨，徒憑己見，任意指摘原判決採證不當，亦
難謂適法之第三審上訴理由。(3)、被告否認犯罪所持辯解縱屬不
能成立，如非有積極證據足以證明其犯罪，自不能僅以其所辯不
實，遽行推斷其犯行。被告於第一次警詢時否認其認識黃晉星及
「林董」一節，雖與實情不符，然原判決以其於第二次警詢時已
陳明此係因伊害怕遭黃晉星販毒案之牽連，故不敢供承認識黃晉
星及「林董」等語，因認不能僅以被告否認其認識黃晉星與「林
董」一節不實，即推斷其參與本件販毒犯行，經核於法尚無不合
。上訴意旨任意指摘原判決上開論斷不當，亦非適法之上訴理由
。(4)、原判決以黃晉星於偵審中對於其如何認識「林董」暨如何
直接與「林董」聯絡約定交易毒品等細節，均能供述綦詳，果如
公訴意旨所稱本件毒品交易係先由被告與中國大陸之「林董」聯
絡約定交易毒品之時間、地點及數量後，再指示黃晉星前往約定
地點取貨，衡情黃晉星應不致就其如何與「林董」聯絡交易毒品
之內容及過程供述如此詳細，況黃晉星始終未供述被告有參與本
件毒品交易之事宜，因認公訴意旨所指尚乏依據，而不予採取，
核其論斷與證據法則無違。上訴意旨徒憑己見，任意指摘原判決
此項論斷不當，亦非適法之第三審上訴理由。(5)、黃晉星對於Ｖ
Ｘ－八五八八號自用小客車究係何人所有，前後所供固非一致，
惟該車若係被告借予黃晉星使用，雖足令人懷疑被告可能與本案
有關，但若無其他積極證據足以證明其係有意將該車供黃晉星交
易毒品使用，尚不能單憑此項借車之事實，即認定被告有與黃晉
星共同販賣毒品之犯行，是上述車輛究係何人所有？尚不足以影
響本件判決之結果。原判決以上述車輛縱係被告所有而借予黃晉
星使用，亦不足據以推斷被告有本案犯行，經核於法並無不合，
上訴意旨執此無關判決結果之枝節問題，指摘原判決不當，亦非
適法之第三審上訴理由。(6)、警員林士晃於第一審雖證稱：黃晉
星於被押送警局途中曾表示其因欠被告人情，而幫被告販賣毒品
云云。惟當時渠等僅於報告書中記載上情，並未就黃晉星此項陳
述製作詢問筆錄等語。然原判決以黃晉星若於被押送警局途中為
上開陳述，則該項陳述對於被告有無參與本件販毒犯行至關重要
，自應對黃晉星加以詰詢並詳載於警詢筆錄，但警方卻未就此重
要事項對黃晉星加以詢問，並載明於筆錄，顯與常情有悖，因認
警員林士晃上開證述不能採信，已於理由內詳加論敘說明，經核
與法並無不合。且原判決以警員林士晃於第一審既已明確證稱渠
等並未將黃晉星上開陳述記載於警詢筆錄，因認無再傳訊警員林
士晃及勘驗警詢筆錄之必要，亦難指為違法。上訴意旨置原判決
明確之論斷於不顧，徒憑己見，指摘原審未再傳訊警員林士晃及
勘驗警詢筆錄為不當云云，亦非適法之上訴理由。(7)、認定犯罪
事實所憑之證據，雖不以直接證據為限，間接證據亦包括在內；
然而無論直接或間接證據，其為訴訟上之證明，須於通常一般人
均不致有所懷疑，而得確信其為真實之程度者，始得據為有罪之
認定，倘其證明尚未達到此一程度，而有合理之懷疑存在，事實
審法院復已就其如何無從為有罪之確信，於理由內詳加論敘說明
，因而為無罪之判決，尚不得任意指為違法。原判決以本件查無
直接證據足以證明被告有與黃晉星共同販賣海洛因之事實，而綜
合檢察官所舉各項間接證據，亦未能達到確切證明被告參與本件
販毒犯行之程度，而仍有合理之懷疑存在，復於理由內就其如何
無從為被告有罪之確信詳加論敘說明，因而為被告無罪之判決，
自不得任意指為違法。是本件上訴意旨，均非依據卷內資料具體
指摘原判決有何違背法令之情形，徒就原審採證職權之適法行使
，暨原判決已明確論斷詳細說明之事項，任意指為違法，顯與法
律所規定得為第三審上訴理由之違法情形不相適合，揆之首揭說
明，其上訴為違背法律上之程式，應予駁回。
據上論結，應依刑事訴訟法第三百九十五條前段，判決如主文。
中    華    民    國  九十七  年    三    月    六    日
                      最高法院刑事第十庭
                          審判長法官  洪  文  章
                                法官  王  居  財
                                法官  郭  毓  洲
                                法官  黃  梅  月
                                法官  邱  同  印
      本件正本證明與原本無異
                                      書  記  官
中    華    民    國  九十七  年    三    月   十一   日
                                                      Ｑ


司法院資訊處製作；財團法人民間司法改革基金會備份。
